【裁判字號】    97,上易,642
【裁判日期】    980210
【裁判案由】    清償借款
【裁判全文】
臺灣高等法院民事判決                 97年度上易字第642號
上  訴  人  廣致光電股份有限公司
法定代理人  乙○○
訴訟代理人  潘銘祥律師
被  上訴人  丁○○
訴訟代理人  蔡文彬律師
            林明賢律師
            陳孟秀律師
複  代理人  游敏傑律師
上列當事人間，因請求清償借款事件，上訴人對於中華民國97年
6月11日臺灣士林地方法院97年度訴字第450號第一審判決，提起
上訴，經本院於98年2月3日言詞辯論終結，判決如下：
    主      文
原判決關於駁回上訴人後開第二項之訴、及該部分訴訟費用之裁
判廢棄。
被上訴人應再給付上訴人新臺幣壹佰伍拾萬元，並自民國97年 3
月4日起至清償日止，按週年利率百分之五計算之利息。
第一、二審訴訟費用除確定部分外，由被上訴人負擔。
    事實及理由
一、上訴人起訴主張：被上訴人自民國(以下同)95年 8月任上訴
    人公司總經理(至96年12月31日止)，同年10月26日起亦為上
    訴人公司之董事 (至97年2月4日止)，於96年8月28日向上訴
    人借款新臺幣(以下同）200萬元，約定於同年12月31日清償
    ，96年 8月31日上訴人公司將50萬元匯入其中國信託商業銀
    行000000000000號帳戶，另 150萬元匯入訴外人乙○○之國
    泰世華商業銀行二重分行000000000000號帳戶，抵償其96年
    6月5日向訴外人乙○○借貸之 150萬元；清償期屆至後屢經
    上訴人催告，未獲置理；為此，爰依消費借貸之法律關係，
    求為命被上訴人應給付上訴人200萬元本息之判決(原法院判
    命被上訴人應給付上訴人 366,509元本息部分，未據被上訴
    人聲明不服 。)；對於原法院為其敗訴判決部分，聲明不服
    ，提起上訴所為聲明：(一)原判決關於駁回上訴人後開第二項
    之訴部分、及負擔訴訟費用之裁判廢棄。(二)前項廢棄部分，
    被上訴人應再給付上訴人 150萬元本息。(三)廢棄部分之第一
    、二審訴訟費用由被上訴人負擔。
二、被上訴人則以：上訴人於96年 8月31日未依約將被上訴人所
    借200萬元，匯入被上訴人之帳戶，僅匯入50萬元，其餘150
    萬元竟為上訴人公司董事長乙○○扣下，擅自匯入其個人帳
    戶，以抵償被上訴人向乙○○之借款；惟查被上訴人向乙○
    ○之借款未屆清償期，即不得請求被上訴人期前清償，且被
    上訴人於96年12月31日離職迄今，上訴人迄未將96年12月份
    薪資 133,491元發放，被上訴人非不得以之抵銷等語為抗辯
    ；對於上訴人之上訴所為答辯聲明：(一)上訴駁回。(二)第二審
    訴訟費用由上訴人負擔。
三、上訴人主張被上訴人自95年8月任上訴人公司總經理 (至96
    年12月31日止)，同年10月26日起亦為上訴人公司之董事 (
    至97年2月4日止)，於96年 8月28日向上訴人借款200萬元，
    96年 8月31日上訴人公司將50萬元匯入其中國信託商業銀行
    000000 000000號帳戶，另150萬元匯入訴外人乙○○之國泰
    世華商業銀行二重分行000000000000號帳戶，抵償其96年 6
    月5日向訴外人乙○○借貸之150萬元；屢經上訴人催告，迄
    未清償等事實，為被上訴人所不爭執，且有上訴人公司變更
    登記表、被上訴人向上訴人借款之借款條、中國信託商業銀
    行存款轉帳傳真交易指示申請書、被上訴人向乙○○借款之
    借條、上訴人致被上訴人存證信函、掛號回執、上訴人公司
    之請款單等在卷 (原審卷第11至17、20至24頁、本院卷第32
    頁)為憑；上訴人主張之上開事實，應堪信為真實。
四、上訴人主張被上訴人向上訴人借款 200萬元，上訴人已依約
    將其中50萬元匯入其中國信託商業銀行000000000000號帳戶
    ，另 150萬元匯入訴外人乙○○之國泰世華商業銀行二重分
    行000000000000號帳戶，抵償其96年6月5日向訴外人乙○○
    借貸之150萬元等語；被上訴人則以上訴人於96年8月31日未
    依約將被上訴人所借 200萬元，匯入被上訴人之帳戶，僅匯
    入50萬元，其餘 150萬元竟為上訴人公司董事長乙○○扣下
    ，擅自匯入訴外人乙○○之個人帳戶，抵償被上訴人向乙○
    ○之借款等語為抗辯；經查：
(一)被上訴人於96年6月5日向訴外人乙○○借款 150萬元，已由
    訴外人乙○○自國泰世華商業銀行二重分行帳戶，匯入被上
    訴人配偶高慧如之台新商業銀行南京東路分行帳戶等事實，
    為被上訴人所不爭執，且有被上訴人不爭執真正之借條、被
    上訴人身份證影本、及匯出匯款回條在卷 (原審卷第17至19
    頁)足憑。
(二)被上訴人於96年8月28日簽立借款條向上訴人借款200萬元，
    同日向上訴人請款而於請款單上簽名，上訴人已依請款單上
    備註欄所載：「NT500,000匯入丁○○戶頭。NT1,500,000匯
    入乙○○戶頭抵償6/5丁○○借款。」內容，於96年8月31日
    自上訴人之中國信託商業銀行帳戶，匯入50萬元予被上訴人
    之同銀行000000000000號帳戶，匯入 150萬元予訴外人乙○
    ○之國泰世華商業銀行二重分行000000000000號帳戶等事實
    ，亦為被上訴人所不爭執，且有被上訴人不爭執真正之借款
    條、請款單、及存款轉帳傳真交易指示申請書等在卷 (原審
    卷第14頁、本院卷第32頁、原審卷第15、16頁 )足稽；參酌
    證人即時任上訴人公司管理部經理甲○○於本院到場結證：
    「(請款單的簽名是否你簽的？提示請款單本院卷第32頁)是
    的。」、「 (你在簽名的時候上方是否有二行的記載？提示
    )有的，我有要求出納丙○○把情況寫下來。」、「(你憑什
    麼叫他要這樣記載 ？)我當場聽到他們二人講好的要這樣匯
    款。」、「 (這筆錢當時為何要一部分匯給丁○○，一部分
    匯給乙○○ ？)我當場在乙○○的辦公室聽到乙○○跟丁○
    ○他們二人講好的。」、「(他們講好後你才簽名的？)他們
    講好之後，整個請款單才寫出來的，上面是丁○○自己的簽
    名，請款單上的記載是到出納那邊才寫上去的，是我要求出
    納要這樣記載的。」等語(本院卷第56頁背面)，堪認被上訴
    人除於請款單上方以正楷簽署「丁○○」三字後，請款單送
    出納後，由出納丙○○於備註欄加註：「NT 500,000匯入丁
    ○○戶頭。NT1,500,000匯入乙○○戶頭抵償6/5丁○○借款
    。」等字義後，送被上訴人於申請單位之經辦欄上以草字簽
    署；被上訴人顯已與上訴人(或訴外人乙○○)已達成由被上
    訴人向上訴人借款200萬元中之150萬元清償被上訴人向訴外
    人乙○○借款之合意，至為明確。
(三)再查被上訴人係於時任上訴人公司總經理之96年 8月28日簽
    立借款條，上訴人即於96年 8月31日依請款單備註欄之記載
    匯款，至同年12月31日離職，均未曾異議，迄上訴人以存證
    信函催請返還借款、並聲請支付命令，始以「尚有糾葛」聲
    明異議，而於本件為上訴人未依約將被上訴人所借 200萬元
    ，匯入被上訴人之帳戶，上訴人公司董事長乙○○擅自扣下
     150萬元匯入訴外人乙○○之個人帳戶之抗辯，顯與事實不
    符，要無足採。
(四)綜合上述，被上訴人於96年8月28日日向上訴人借款200萬元
    ，上訴人已依約交付，被上訴人對於上訴人負有 200萬元之
    債務，已臻明確，自不待言。
五、按：借用人應於約定期限內，返還與借用物種類、品質、數
    量相同之物，未定返還期限者，借用人得隨時返還，貸與人
    亦得定1個月以上之相當期限，催告返還，民法第478條定有
    明文。所謂貸與人得定 1個月以上之相當期限催告返還，非
    謂貸與人之催告必須定有期限，祇須貸與人有催告之事實，
    而催告後已逾 1個月以上相當期限者，即認借用人有返還借
    用物之義務，亦有最高法院73年度臺抗字第 413號之判例意
    旨，可資參照；本件被上訴人於96年 8月28日簽立借款條，
    雖未約定清償期，惟上訴人已於97年1月9日、31日二次以存
    證信函催請返還，被上訴人亦已收受上訴人之催告函，迄被
    上訴人於97年3月3日收受原法院所核發支付命令，已逾1 個
    月之期間等事實，有存證信函、回執、支付命令送達證書在
    卷 (原審卷第20至24、29頁)足稽；依民法第478條規定、及
    最高法院73年度臺抗字第 413號之判例意旨，被上訴人向上
    訴人之借款期限，業已屆至，上訴人自得請求被上訴人返還
    借款；被上訴人抗辯上訴人之債權尚未屆清償期，即無足採
    。
六、從而，上訴人依金錢借貸返還請求權之法律關係，請求被上
    訴人返還借款，於法尚非無據，應予准許。
七、「給付無確定期限者，債務人於債權人得請求給付時，經其
    催告而未為給付，自受催告時起，負遲延責任。其經債權人
    起訴而送達訴狀，或依督促程序送達支付命令，或為其他相
    類之行為者，與催告有同一之效力。」「遲延之債務，以支
    付金錢為標的者，債權人得請求依法定利率計算之遲延利息
    。」、「應付利息之債務，其利率未經約定，亦無法律可據
    者，週年利率為百分之五。」民法第229條第2項、第233第1
    項前段、第 203條分別定有明文；上訴人請求被上訴人返還
    借款，以支付金錢為標的，無確定期限，又未約定利率，併
    請求自支付命令送達翌日起、即97年3月4日起至清償日止，
    按週年利率5%計算之利息，於法尚非無據，亦應准許。
八、綜上所述，原法院於上開範圍內，駁回上訴人請求被上訴人
    應給付 150萬元本息部分之訴，及該部分假執行之聲請，容
    有未恰；上訴意旨指摘原法院此部分之判決不當，求予廢棄
    ，非無理由，應由本院予以廢棄，更為判決如主文第 2項所
    示。
九、據上論結，本件上訴為有理由，爰依民事訴訟法第 450條、
    第78條之規定，判決如主文。
中    華    民    國    98    年     2    月     10   日
                    民事第五庭
                        審判長法  官  魏麗娟
                              法  官  黃雯惠
                              法  官  陳博享
正本係照原本作成。
不得上訴。
中    華    民    國    98    年    2     月    11    日
                              書記官  鄭靜如


司法院資訊處製作；財團法人民間司法改革基金會備份。
